【裁判字號】    92,訴,2301
【裁判日期】    921229
【裁判案由】    偽造文書
【裁判全文】
臺灣臺中地方法院刑事判決                        九十二年度訴字第二三一號
    公  訴  人  臺灣臺中地方法院檢察署檢察官
    被      告  甲○○
    選任辯護人  蕭顯榮律師
右列被告因偽造文書等案件，經檢察官提起公訴（九十二年度偵字第一六六三號），
本院判決如左：
    主  文
甲○○行使偽造公文書，足以生損害於公眾及他人，處有期徒刑壹年肆月。偽造之「
吳清平」簽名壹枚、印文參枚均沒收。
    事  實
一、甲○○於民國八十七年十一月九日入伍，後分發至臺中縣烏日鄉成功嶺陸軍第十
    軍團第一○四師工兵連服役，竟意圖免除兵役，而計畫以行使偽造之診斷證明書
    （稿）等詐偽行為來達成停役提前退伍之目的，遂基於意圖免除兵役、使公務員
    登載不實、行使偽造公文書及行使使公務員登載不實公文書之犯意。甲○○即於
    服役中、具有現役軍人身分之八十八年五月十四日，至位於臺北市○○路○段四
    十號三軍總醫院，掛簡志峰醫師之胸腔內科門診。甲○○於看診後，明知吳清平
    醫師並非其門診之看診醫師，且未交付診斷證明書（稿），竟持其於不詳時、地
    ，以不詳方法取得之偽造吳清平醫生所簽發（內有偽造之吳清平簽名一枚、印文
    三枚），內容為「胸痛、陣發性氣喘」等虛偽不實之三軍總醫院「診斷證明書（
    稿）」之公文書。並利用三軍總醫院內部單位及職員間，就公文在聯繫時間點上
    之差異，於同日看診後，持該經偽造「診斷證明書（稿）」之公文書，行使交付
    予三軍總醫院負責核發診斷證明書正本職務之該管公務員，致使不知情之不具審
    查權限之該管公務員，誤以上開偽造診斷證明書（稿）之公文書確係由三軍總醫
    院吳清平醫師所製作，因而將甲○○罹患有「胸痛、陣發性氣喘」之不實事項，
    登載於職務上所製作之編號：ＮＯ：０二一九０二號、日期：八十八年五月十四
    日之三軍總醫院診斷證明書正本之公文書上，交付予甲○○。甲○○並於八十八
    年五月十四日當天持上開正式「診斷證明書」向前揭服役之部隊辦理因病停役手
    續，足以生損害於三軍總醫院對役男診斷證明書開立、核發之正確性，國防部、
    前開部隊、臺中市政府辦理役男徵兵、停役等服役事項之正確性及吳清平本人，
    甲○○並於八十八年七月五日獲准因病停役而提前退伍。
二、案經桃園憲兵隊移送臺灣臺中地方法院檢察署檢察官偵查起訴。
    理  由
一、訊據被告甲○○固直承於八十七年十一月九日入伍，於八十八年五月十四日前往
    三軍總醫院看診後取得一份診斷證明書（稿），同日至該院櫃檯換取正式診斷證
    明書，當日持回部隊辦理停役，並於八十八年七月五日獲准因病停役而提前退伍
    等情不諱。惟矢口否認有何行使偽造公文書、使公務員登載不實文書及行使該文
    書及詐偽妨害兵役等犯行，辯稱：伊原本就患有氣喘，並無偽造文書之動機；案
    發當日伊有前往三軍總醫院看診，但不知為其看診者是何醫師，該份診斷證明書
    （稿）也是護士小姐交給伊，伊就拿往櫃檯處換取正式診斷證明書，伊並不知道
    該診斷證明書（稿）是偽造的，也不確定是否即卷附之該份書（稿）云云。被告
    選任辯護人辯護意旨則陳稱：公訴人所提出之九十一年七月二十六日三軍總醫院
    函文、門診病歷及診斷證明書（稿）無證據能力；且三軍總醫院之診斷證明書（
    稿）充其量僅能認定為刑法第二百十二條之特種文書，並非公文書；另被告係於
    入伍後，才因病提前退伍，與一開始即免除兵役之意圖不同，縱使認定被告本案
    有行使偽造文書等犯行，亦與修正前陸海空軍刑法第八十九條第一項詐偽妨害兵
    役之構成要件不符等情。
二、經查：
  (一)三軍總醫院為公務機關，吳清平為軍醫乃公務員。右開三軍總醫院於九十一年七
    月二十六日以（九十一）善成字第九一一二九七０號函覆桃園憲兵隊之函文，其
    於說明欄第二項載明「為配合貴署謝檢察官偵辦案情所需，本院再次會辦各科主
    治醫師針對孫松（應為「崧」之誤載）桓等六十四員之診斷證明書偽稿作再次說
    明，會辦意見暨鑑別結果詳如附件」等語，其中檢附吳清平醫師會簽意見為「病
    患並未至本人門診就診，此診斷證明非本人書寫，印章已非本人所有」等語，顯
    係公務員職務上製作之證明文書，且無顯有不可信之情況；另三軍總醫院檢送被
    告於八十八年五月十四日由簡志峰醫師為其看診之門診病歷，亦係該醫院醫師職
    務上製作之紀錄文書，並無顯不可信之情況；另卷附之診斷證明書（稿）與三軍
    總醫院所留存之用紙材質、格式無明顯差異，有三軍總醫院九十二年十一月二十
    六日以集運字第０九二００二三一０八號函文一紙可參，形式上亦無顯不可信之
    情況。以上依刑事訴訟法第一百五十九條之四第一款規定俱有證據能力，合先敘
    明。
  (二)被告確曾於八十八年五月十四日前往三軍總醫院看診，並掛簡志峰醫師門診，且
    僅看過該次門診，事後取得吳清平醫師所開立之診斷證明書（稿），並前往醫院
    櫃檯換取正式診斷證明書，同日隨即返回部隊辦理停役手續之行使行為，為其所
    不否認。雖被告供稱不確定是否拿卷附之診斷證明書（稿），然被告係以卷附之
    診斷證明書（稿）向該院櫃檯換取正式之診斷證明書，此觀卷附之診斷證明書（
    稿）及診斷證明書，其上所載明之受檢人姓名均為「甲○○」、隊屬均為「陸軍
    十軍團一０四師」、症狀皆為「胸痛、陣發性氣喘」一情可明，被告辯稱不確定
    是否拿到卷附之診斷證明書（稿）云云，顯無可採。依三軍總醫院檢送上開病歷
    資料及吳清平醫師於上開三軍總醫院內部會簽意見，顯示八十八年五月十四日被
    告僅有看診過一次，且非由吳清平醫師為其看診，診斷證明書（稿）上「吳清平
    」簽名一枚及印文三枚均非吳清平本人所有，上開診斷證明書（稿）非吳清平醫
    師開立。然被告於八十八年五月十四日當天掛簡志峰醫師門診，事後卻取得吳清
    平醫師出具之診斷證明書，未曾質疑何以看診醫師及出具證明醫師不同，即有可
    疑。況且，被告辯稱伊掛完號、看診完畢後，護士小姐即持該份書（稿）給伊，
    伊拿到櫃檯換取正式證明，也不知該書證做何用途云云，卻仍於同日拿回部隊，
    並隨即辦理停役手續，被告顯然知悉其拿到該份診斷證明書（稿）可用於換取正
    式診斷證明書，並得拿回部隊辦理對其甚為有利之停役手續至明。雖被告復辯稱
    伊原本即有氣喘，並無使公務員登載不實文書及行使、行使偽造公文書、妨害兵
    役之動機云云，並聲請向其素來就診之邱內科診所調閱病歷，經本院向該診所調
    閱相關病歷檢視，該診所醫師邱家勝以中文字句說明被告就醫情形：「被告確實
    過敏體質，常因流鼻涕、咳嗽、氣喘而前來就診，八十八年四月間曾因嚴重肺炎
    、肺部積水而住在大醫院治療（軍醫院），其後五、六、七月間，病人媽媽希望
    本診所處方藥劑給他服用，所以才給予三個月的疑似有肺結核的可能性藥物，服
    用三個月，自八十八年八月三日以後就未曾到本診所看病過，只是偶爾要求開立
    診斷證明書」（之後在九十一年十一月十一日起又開始陸續看診）等情，有該診
    所檢送被告就診病歷一份為證。而依三軍總醫院檢送上開被告於八十八年五月十
    四日就診病歷顯示，簡志峰醫師於看診完畢後，於病歷資料記載「主訴：胸部緊
    迫一個月。現在病史：病患二個月前因肺炎於八０三醫院住院。近一個月來感胸
    部緊迫感。理學檢查：胸部─乾淨的呼吸音。臆測：右側肺炎併肋膜液恢復中。
    計畫：門診追蹤」，有病歷資料及三軍總醫院九十二年十一月二十六日以集運字
    第０九二００二三一０八號函附中文說明一紙可參，並未載明有胸痛、氣喘、陣
    發性氣喘等字樣。且被告直承伊於八十八年五月十四日就診之前曾向部隊醫官告
    稱有氣喘，曾至八０三醫院複檢，但複檢時並未發病，故該院開立轉診單，叫伊
    前往三軍總醫院檢查，且伊於八十八年五月十四日檢查時亦未發病，足見被告不
    可能於八十八年五月十四日經檢驗出如診斷證明書或書（稿）上載明之「胸痛、
    陣發性氣喘」等病症，當為被告所明知，而其在未發病之情況下卻又能檢測出上
    開病症，事後又換取正式診斷證明書主動持之辦理停役手續，被告顯然知悉其持
    以行使之診斷證明書（稿）係屬偽造仍然持以行使。雖被告提出上開邱內科診所
    病歷，然該診所僅為一般私人診所，與公家醫院之三軍總醫院不同，縱使其先前
    確實曾經私人醫師診斷罹患氣喘之病因，亦無法達到其辦理停役之目的。況且，
    依上開診所病歷資料顯示，被告於八十八年四月至七月間曾經由其母親取藥，自
    八十八年八月三日後即未曾再因氣喘問題前往就診，即便有前往亦是因為請求開
    立診斷證明書緣故，直至九十一年十一月間爆發被告涉案後，被告始又於同年月
    二十一日前往看診。如被告罹患氣喘且未能治癒，何以八十八年八月以後停役後
    未曾再因上開病症前往求診，反於九十一年十一月爆發本案後，始又再次前往看
    診，益徵被告確實藉持偽造之文書以達其辦理停役之目的。被告前開辯解均顯無
    可採。
  (三)又三軍總醫院為公務機關，吳清平為軍醫乃公務員，已如前述，以三軍總醫院吳
    清平軍醫名義出具之診斷證明書（稿），屬公務員職務上製作之文書，乃三軍總
    醫院櫃檯人員核換正式「診斷證明書」之根據，為刑法第十條第三項所稱之公文
    書，被告選任辯護人認屬刑法第二百十二條特種文書，見解容值斟酌。右揭犯罪
    事實欄所載之被告持偽造診斷證明書（稿）用以換取正式之診斷證明書作為辦理
    因病停役之申請，足以生損害於三軍總醫院對役男診斷證明書開立、核發之正確
    性，國防部、前開部隊、臺中市政府辦理役男徵兵、停役等服役事項之正確性及
    吳清平本人。至被告利用上開偽造證明書，達到免除兵役之目的，事後亦確實於
    八十八年七月五日順利辦理停役，免除其後之服兵役義務，仍屬修正前陸海空軍
    刑法所規範之「意圖免除兵役，而為其他詐偽行為」之構成要件，並不因該行為
    究竟於徵兵入伍之前抑或服兵役期間發生而有差異，被告選任辯護人認該法條規
    範僅限於行為人於入伍之前始有其適用，亦有誤會。此外，復有被告停役令存根
    影本一紙、被告兵籍表影本一份、兵籍卡影本一紙、臺中市團管部後備軍人（因
    病停役）複檢審檢表影本一紙在卷可稽。被告有詐偽妨害兵役、使公務員登載不
    實、行使偽造公文書及行使使公務員登載不實公文書之犯行，本件事證業臻明確
    ，被告犯行至堪認定。
二、核被告所為，係犯刑法第二百十六條、第二百十一條行使偽造公文書罪與同法第
    二百十六條、第二百十四條行使使公務員登載不實公文書罪及修正前陸海空軍刑
    法第八十九條第一項詐偽妨害兵役罪。被告所犯行使使公務員登載不實公文書之
    犯行，業據公訴人記載於起訴書之犯罪事實欄內，該部分犯行自應視為業經起訴
    。又被告行為後，陸海空軍刑法於九十年九月二十八日，業經總統以（九○）華
    總一義字第九○○○一九五三一○號令修正公布，並自九十年十月二日起施行。
    經比較修正後陸海空軍刑法第三十七條第一項詐偽妨害兵役罪之法定刑（一年以
    上七年以下有期徒刑），與修正前陸海空軍刑法第八十九條第一項詐偽妨害兵役
    罪之法定刑（三年以下有期徒刑）後，應以修正前陸海空軍刑法第八十九條第一
    項規定較有利於被告，應依刑法第二條第一項但書規定，應適用較有利於被告之
    舊法處斷。被告所犯使公務員登載不實之低度行為，業為其所犯行使使公務員登
    載不實公文書之高度行為所吸收，不另論罪。再者，被告所犯上開三罪間，具有
    方法、結果之牽連關係，為牽連犯，應依刑法第五十五條規定，論以較重之行使
    偽造公文書一罪處斷。爰審酌服兵役保家衛國乃為國民應盡之義務，被告在入伍
    服兵役之後，不思如何在服兵役時，盡其所能為國服務，反而持偽造三軍總醫院
    「診斷證明書（稿）」，作為辦理因病停役之根據，破壞兵役制度之公平性，於
    案發後飾詞否認犯行，卸責之情至為顯然，未能坦認錯誤，不知悔改，犯後態度
    不佳等一切情狀，量處如主文所示之刑。又被告行使偽造上開由吳清平醫師名義
    出具之診斷證明書（稿），其上「吳清平」簽名一枚及印文三枚均係偽造，有三
    軍總醫院前開函文為證，均應依刑法第二百十九條規定宣告沒收。
據上論斷，應依刑事訴訟法第二百九十九條第一項前段，（修正前）陸海空軍刑法第
八十九條第一項，刑法第十一條前段、第二條第一項但書、第二百十六條、第二百十
一條、第二百十四條、第五十五條、第二百十九條，罰金罰鍰提高標準條例第一條前
段，判決如主文。
中      華      民      國      九十二      年      十二    月  二十九  日
                                        審判長法  官  張靜琪
                                              法  官  王世華
                                              法  官  賴妙雲
右正本證明與原本無異。
如不服本判決，應於送達後十日內向本院提出上訴狀 （須附繕本） ，上訴於台灣高
法院台中分院。
                                              書記官
中      華      民      國      九十二      年      十二    月  二十九  日
附錄論罪科刑法條
刑法第二百十六條：
行使第二百十條至第二百十五條之文書者，依偽造、變造文書或登載不實事項或使登
載不實事項之規定處斷。
刑法第二百十一條：
偽造、變造公文書，足以生損害於公眾或他人者，處一年以上七年以下有期徒刑。
刑法第二百十四條：
明知為不實之事項，而使公務員登載於職務上所掌之公文書，足以生損害於公眾或他
人者，處三年以下有期徒刑、拘役或五百元以下罰金。
（修正前）陸海空軍刑法第八十九條第一項：
意圖免除兵役偽為疾病或自毀傷身體或為其他詐偽之行為者，處三年以下有期徒刑。


司法院資訊處製作；財團法人民間司法改革基金會備份。
